臺灣桃園地方法院民事判決　　　　　　　　　　　　九十二年度訴字第一０五三號
　　原　　　告　　戊○○○
　　訴訟代理人　　甲○○律師
　　複　代理人　　康勝男律師
　　被　　　告　　丙○○
　　　　　　　　　乙○○
　　右　一　人
　　訴訟代理人　　丁○○○
　　共　　　同
　　訴訟代理人　　鄧湘全律師
右當事人間請求分割共有物事件，於民國九十三年十月五日言詞辯論終結，本院判決
如左：
    主      文
兩造共有坐落桃園縣楊梅鎮○○段一七○之七一地號、同段一七○之一○○地號、同
段一七○之一○一地號、同段一七○之一九五地號土地，依下列方法分割：如附圖一
所示，編號Ａ部分面積三六五‧九五平方公尺，歸原告所有；編號Ｂ部分面積一一二
‧六○平方公尺歸被告劉煌祝所有；編號Ｃ部分面積八四‧四五平方公尺歸被告乙○
○所有。
訴訟費用由被告丙○○負擔二十分之四、被告乙○○負擔二十分之三，餘由原告負擔
。
    事      實
甲、原告方面：
一、聲明：兩造共有坐落桃園縣楊梅鎮○○段一七○之七一地號、同段一七○之一○
    ○地號、同段一七○之一○一地號、同段一七○之一九五地號土地，依下列方法
    分割：如附圖二甲案所示，編號Ａ部分面積三六五‧九五平方公尺，歸原告所有
    ；編號Ｂ部分面積一一二‧六○平方公尺歸被告劉煌祝所有；編號Ｃ部分面積八
    四二‧四五平方公尺歸被告乙○○所有。
二、陳述：
（一）坐落於桃園縣楊梅鎮○○段一七○之七一、一七○之一○○、一七○之一○一
      、一七○之一九五地號四筆土地均為兩造所共有，原告應有部分均為二十分之
      十三、被告劉煌祝應有部分均為二十分之四、被告乙○○應有部分均為二十分
      之三。系爭土地依法令並無限制不得分割情事存在，又共有人間亦未有不分割
      約定，且系爭土地之共有人及應有部分均相同，其中一七○之七一、一七○之
      一○○、一七○之一○一地號土地面積甚小，故予以合併分割對兩造而言，均
      屬有利，惟兩造間對分割方法無法達成共識，為此，爰依民法第八百二十三條
      第一項之規定，准依聲明所載方式分割系爭四筆土地。
（二）系爭四筆土地西面及南面臨巷道，而在附圖二甲案所示編號Ｂ部分有被告劉煌
      祝所有之建物存在，故斟酌各共有人之應有部分面積大小、使用現狀、分割後
      使用之便利性，請求分割如附圖二甲案所示。
三、證據：提出分割示意圖乙份、土地登記謄本四份、地籍圖乙份為證，並請求履勘
    現場。
乙、被告方面：
一、聲明：如主文所示。
二、陳述：兩造共有系爭土地未有不分割協議，被告同意將系爭四筆土地合併分割。
    但原告所提出之附圖二甲案分割方式，將原告與被告乙○○分得土地之Ａ、Ｃ部
    分以直線分割，將導致被告乙○○分得之部分有一塊細長條形之土地，該細長條
    形土地無論就經濟效用或土地價值而言，根本無法利用，對被告乙○○不公，請
    求應依被告所提之分割方案分割，如此對兩造土地利用均不受影響。
三、證據：提出分割圖乙份。
丙、本院依原告聲請履勘現場，並囑託桃園縣楊梅地政事務所測量人員依兩造所提分
    割方案製作土地複丈成果圖。
    理      由
一、本件原告起訴主張：坐落桃園縣楊梅鎮○○段一七○之七一、一七○之一○○、
    一七○之一○一、一七○之一九五地號四筆土地均為兩造所共有，原告應有部分
    均為二十分之十三、被告劉煌祝應有部分均為二十分之四、被告乙○○應有部分
    均為二十分之三，兩造並無不分割之協議，系爭土地亦無不能分割之原因，惟多
    次協調均未能達成分割協議，爰依民法第八百二十三條第一項之規定，訴請將系
    爭四筆土地合併分割如聲明所示等語。被告則以：同意將系爭四筆土地合併分割
    ，惟原告所提分割方案對被告乙○○不利，請求依所聲明之方案分割等語，資為
    抗辯。
三、原告主張系爭四筆土地為兩造所共有，原告應有部分均為二十分之十三、被告劉
    煌祝應有部分均為二十分之四、被告乙○○應有部分均為二十分之三，兩造並無
    不分割之協議，系爭土地亦無因物之使用目的不能分割之情形，且兩造間無法達
    成分割協議之事實，業據其提出土地登記謄本四份為證，並為被告所不爭執，自
    堪信為真實。按各共有人得隨時請求分割共有物，但因物之使用目的不能分割，
    或契約訂有不分割之期限者，不在此限，民法第八百二十三條第一項定有明文；
    又按共有物分割之方法，不能協議決定者，法院得因任何共有人之聲請，命以原
    物分配於各共有人，同法第八百二十四條第二項第一款亦定有明文。本件兩造共
    有之系爭四筆土地，就各筆土地之應有部分比例均相同，既無因物之使用目的不
    能分割之情形，復無不為分割約定，且兩造前未能協議決定分割方法，復均同意
    將系爭四筆土地合併分割，則揆諸上揭規定，原告請求將系爭四筆土地合併裁判
    分割，即屬有據。
四、按裁判上定共有物分割之方法，法院本有自由裁量權，不受任何人主張之拘束，
    除應斟酌各共有人之利害關係及共有物之性質外，尚應斟酌共有物之價格、經濟
    效用以及全體共有人之利益均等及公平原則。經查，系爭四筆土地合併後為西北
    、東南走向土地，西、南側有巷道可通行至馬路，系爭土地西北側有被告丙○○
    所有建物等情，為兩造所不爭執。兩造均同意就系爭四筆土地合併分割後由被告
    劉煌祝分得系爭土地西北側部分、原告分得中間部分、被告乙○○分得南側部分
    ，茲有爭執者在於原告主張依附圖二甲案分割方式，其分得之編號Ａ部分與被告
    乙○○分得之編號Ｃ部分之間之分割線應取直線，使其分得之之中間部分臨巷道
    面積較廣便於利用，而被告乙○○則主張依附圖一分割方式，原告分得之編號Ａ
    部分與其分得編號Ｃ部分之間之分割線應繪於其分得之編號Ｃ部分上端，使其分
    得部分較為完整。經查，依原告所主張附圖二甲案之分割方式，原告分得編號Ａ
    部分土地固於西側臨巷道部分有十四‧二平方公尺寬度，惟被告乙○○分得之編
    號Ｃ部分土地將形成一寬○‧二公尺、長三十三平方公尺之細長條形面積，該細
    長條形面積臨東側部分因與被告乙○○分得之編號Ｃ部分土地未相連，勢必難以
    利用，將致該部分土地經濟效用嚴重貶損，顯失公平，並不可採。至被告乙○○
    所提出附圖一之分割方案，係將編號Ａ、Ｃ部分之分割線改繪至臨西側，使被告
    乙○○分得之編號Ｃ部分土地較為完整，而原告分得之編號Ａ部分土地臨西側巷
    道之寬度亦僅減少約○‧二公尺之寬度，換言之，以附圖一方案分割之結果，原
    告分得之編號Ａ部分臨西側巷道之寬度仍有約十四公尺寬度，面積尚屬完整，且
    該方案對兩造往後土地管理利用及經濟價值提升均有助益，又因分割後土地四鄰
    狀況、交通情形雷同，土地價值相當，兩造無須互以金錢補償，當屬較理想分割
    方法。本院參酌兩造現使用土地狀況，並考量共有物之經濟效用及全體共有人之
    利益均等及公平原則，認以依被告所提本院於九十三年九月一日囑託桃園縣楊梅
    地政事務所勘測之土地複丈成果圖即如附圖一方式而為分割，較為允當。從而，
    原告請求分割系爭四筆土地，應依前述如附圖一所示方案分割，將其中Ａ部分分
    歸原告取得，Ｂ、Ｃ部分分歸被告丙○○、乙○○取得。
五、末按，分割共有物具有非訟事件性質，兩造就共有物分割方法不能達成協議時，
    固得起訴請求裁判分割，然兩造各自主張之分割方法，僅供法院參考，法院依民
    法第八百二十四條命為適當之分配，乃斟酌何種分割方法較能增進共有物之經濟
    效益，並兼顧兩造利益以為決定，不受任何共有人主張之拘束，亦不因何造起訴
    而有不同，縱法院認原告請求分割共有物為有理由，而依法定方法分割，被告應
    訴並提出不同主張，促使法院就如何為適法分割形成積極心證，實質上並無何造
    勝訴或敗訴之問題，本院酌量兩造均可因本件分割共有物而獲得相同之利益，故
    以兩造共有人於系爭土地應有部分比例負擔訴訟費用方不致失衡，爰判決如主文
    第二項所示。
六、據上論結，原告之訴為有理由，依民事訴訟法第七十八條、第八十條之一、第八
    十五條第一項但書，判決如主文。
中　　　華　　　民　　　國　　九十三　　年　　　十　　　月　　　十九　　日
                                臺灣桃園地方法院民事第一庭
                                               法      官  賴惠慈
右為正本係照原本作成
如對本判決上訴，須於判決送達後廿日內向本院提出上訴狀
中　　　華　　　民　　　國　　九十三　　年　　　十　　　月　　 十九 　　日
                                               法院書記官  王曉雁
